【裁判字號】    92,上易,350
【裁判日期】    921202
【裁判案由】    清償借款
【裁判全文】
臺灣高等法院臺中分院民事判決  九十二年度上易字第三五○號
      上  訴  人    丙○○
      被上訴人      乙○○
右當事人間請求清償借款事件，上訴人對於中華民國九十二年六月十七日臺灣臺中地
方法院九十一年度訴字第三五九四號第一審判決提起上訴，經本院於九十二年十一月
十八日言詞辯論終結，判決如左：
    主    文
上訴駁回。
第二審訴訟費用由上訴人負擔。
    事實及理由
一、本件上訴人主張，被上訴人為璽瑞國際企業股份有限公司（下簡稱璽瑞公司）之
    實際負責人，從事銷售門禁防盜產品業務，本為環隆科技股份有限公司（下簡稱
    環隆公司）之協力廠商，後因璽瑞公司經營不善，週轉發生困難，遂向伊倡議欲
    藉助環隆公司之財力合組新公司，環隆公司經商研評估後，三方遂於民國（下同
    ）九十年二月簽定合組新公司合約，並於九十年六月間正式成立一新公司為保瑞
    科技股份有限公司（下簡稱保瑞公司），並由兩造分任保瑞公司之董事，惟因被
    上訴人資金短缺遂向伊借貸新台幣（下同）六百萬元充作新公司之股款，並商請
    伊將上開借貸款項六百萬元直接匯入新公司保瑞公司之籌備處，伊即依約於九十
    年五月二十三日將六百萬元匯入華南商業銀行五權分行帳號000000000
    000號，戶名保瑞公司籌備處之帳戶內，詎被上訴人事後僅償還部分借款四百
    八十萬元，餘款一百二十萬元並未清償，被上訴人自應為清償等情，爰本於消費
    借貸之法律關係，求為命被上訴人給付上訴人一百二十萬元，及自起訴狀繕本送
    達被上訴人之翌日起至清償日止，按年息百分之五計算之法定遲延利息之判決。
二、被上訴人則以：系爭合組新公司合約書之當事人係璽瑞公司、環隆公司及伊三人
    ，與上訴人個人無關，且伊及訴外人璽瑞公司係依約以璽瑞公司之有形資產折價
    六百萬元充作合組新公司之股金為履行出資義務，事實上璽瑞公司亦早在新公司
    保瑞公司正式核准成立前即已移交全部有形資產，根本並無向上訴人借貸六百萬
    元充作新公司股款。又該新成立之保瑞公司自籌備、成立迄今之所有財務、會計
    均由環隆公司方面派駐保瑞公司之人員掌控處理，其內部之財務、會計如何調度
    、作帳均非伊所得置喙，伊確實並無向上訴人借款六百萬元等語，資為抗辯。
三、本件上訴人主張，訴外人璽瑞公司、環隆公司及被上訴人於九十年二月簽定合組
    新公司合約書，約明成立一新公司，由環隆公司以每股十元，投資總價款二千萬
    元，取得新公司所發行普通股二百六十萬股中之二百萬股，即占約百分之七十六
    ．九二之股份，環隆公司並同意於新公司成立後，給付全部價款入於新公司，且
    約定璽瑞公司之銀行帳戶及印鑑自簽約日起轉交環隆公司代管，璽瑞公司應於新
    公司成立後，放棄所有業務之經營，無條件將業務及所有產品技術移交新公司，
    並無條件將英文名稱轉由新公司使用，璽瑞公司之財務報表及資產負債表以九十
    年二月六日提供為基準，如有嚴重瑕疵，均由被上訴人負責；嗣後成立保瑞公司
    ，由上訴人、環隆公司、歐美亞公司、立贏公司合計取得二百萬股，而由被上訴
    人及被上訴人所指定之蕭麗娟、廖國良、鍾志遠、蔡金水、黃博彥、許哲芳、蕭
    麗卿合計取得六十萬股，及上訴人曾在九十年五月二十二日匯款六百萬元至華南
    商業銀行五權分行帳號000000000000號，戶名保瑞公司籌備處之帳
    戶內等情，已據上訴人提出合組新公司合約書、保瑞公司董事、監察人名單、世
    華聯合商業銀行匯出匯入回條等影本各一份為證，復為被上訴人所不爭執，堪信
    此部分上訴人之主張為真實。
四、惟上訴人主張被上訴人有向伊借貸六百萬元，清償四百八十萬元，尚欠一百二十
    萬元等情，但為被上訴人否認，辯稱伊與璽瑞公司、環隆公司合組新公司後，財
    務均由環隆公司掌管，上訴人所提出之帳冊僅是其作帳而已，實際伊並無借貸等
    語。按「稱消費借貸者，謂當事人一方移轉金錢或其他代替物之所有權於他方，
    而約定他方以種類、品質、數量相同之物返還之契約。」民法第七百四十七條第
    一項定有明文。又「按民事訴訟如係由原告主張權利者，應先由原告負舉證之責
    ，若原告不能舉證，以證實自己主張之事實為真實，則被告就其抗辯事實即令不
    能舉證，亦應駁回原告之請求。」、「當事人主張有金錢借貸關係存在，須就其
    發生所須具備之特別要件即金錢之交付及借貸意思表示互相一致負舉證之責任，
    若僅證明有金錢之交付，未證明借貸意思表示互相一致者，尚不能認為有金錢借
    貸關係存在。」最高法院亦分別著有八十二年度台上字第一七二三號、八十一年
    度台上字第二三七二號判例可資參照。故本件應審究者，厥為消費借貸法律關係
    成立之特別要件，即金錢之交付與借貸契約成立之合意，分別論述如下：
(一)、上訴人主張其匯入保瑞公司籌備處帳戶內之六百萬元，係代璽瑞公司墊付，並據
    其提出世華聯合商業銀行匯出匯入回條影本一件（見原審卷第一五頁），惟依該
    回條之內容觀之，上訴人於九十二年五月二十二日匯款之對象是保瑞公司籌備處
    ，並非璽瑞公司或被上訴人，上訴人主張匯入保瑞公司籌備處係幫被上訴人代墊
    云云，並未舉證以實其說，則尚難據此即認兩造間對系爭借貸有合致意思存在。
(二)、上訴人主張保瑞公司直接或間接共以一千八百萬八千三百六十五元，含環隆公司
    為應璽瑞公司資金之急需，而先以二百六十一萬六千五百九十九元向璽瑞公司購
    買原物料，之後待新公司即保瑞公司成立後，再由保瑞公司買進該批原物料等語
    。惟查，依上開合約第四條其他約定４、「甲方（即璽瑞公司，下同）無條件將
    英文名稱轉由新公司使用，甲方並在新公司成立後半年內清算完成。」，即璽瑞
    公司簽定系爭合組新公司契約後，待新公司成立六個月內應予清算，使其法人格
    消滅，並經證人陳銘輝於本院到庭證稱「．．合組之後，璽瑞公司就要消滅」等
    語屬實（見本院卷第八十六頁），則新成立之保瑞公司竟將一千八百餘萬元之鉅
    款匯入一個即將消滅之公司，衡情，尚與常情有悖，足見上訴人主張保瑞公司與
    璽瑞公司遲至九十年十月十七日仍在進行存貨及固定資產之買賣，及遲至九十年
    十一月三十日仍在給付貨款云云，即尚有可疑。再者，依上開合約書第四條１約
    定「璽瑞公司之銀行帳戶及印鑑自簽約日起轉交環隆公司代管」，是系爭合組新
    公司合約書於九十年二月二十一日成立後，璽瑞公司已將該公司之存摺、印章等
    財務文件資料及有形資產均交予環隆公司人員及新成立保瑞公司接管，復為上訴
    人所自承，上訴人雖否認璽瑞公司之財務、會計係由環隆公司人員掌控、處理，
    辯稱僅係代管存摺、印章，璽瑞公司仍有獨立之會計作帳，由璽瑞公司持請款書
    檢附相關憑證經環隆公司形式審核後，環隆公司即自所保管之銀行帳戶中，予以
    撥款支付等語，並舉證人黃世明、蕭麗卿、鍾志遠等人到庭為證，並均證稱有代
    領取璽瑞公司應支付之貨款等語，惟依被上訴人所提出，並上訴人所不爭執之請
    款單（見本院卷第六十八至七十頁），即係由擔任保瑞公司總務人員之蕭麗卿彙
    整應支出款項資料後上呈予單位主管黃世明、甲○○及環隆公司財務經理陳銘輝
    核准再由歐麗花辦理支出事宜，該請款單上並無原璽瑞公司人員之簽核，復經本
    院提示證人蕭麗卿簽收之四十五張支票予證人蕭麗卿辯認時，證人蕭麗卿證稱「
    這些應該都是璽瑞公司廠商的貨款。當時已經轉由環隆科技處理，資金的來源我
    不清楚。」等語（見本院卷第一三六頁），即對請領之貨款為璽瑞公司之貨款，
    但當時資金往來都由環隆公司處理屬實，是被上訴人辯稱璽瑞公司所有財務事宜
    自保瑞公司籌備、成立迄今之所有財務、會計均由環隆公司方面派駐保瑞公司之
    人員掌控處理，其內部之財務、會計如何調度、作帳等語，應可採信。可見上訴
    人所舉上開證人黃世明、蕭麗卿、鍾志遠等人縱證明有代領璽瑞公司應支付給客
    戶之貨款，僅能證明會計出納之一部分，至有關璽瑞公司資金往來情形，既均由
    環隆公司派員負責處理，則璽瑞公司對其公司之會計調度、作帳顯然受環隆公司
    控制，並無獨立之掌控，則上訴人所主張僅係代管存摺、印章，璽瑞公司仍有獨
    立之會計作帳云云，實不足採，所舉人黃世明、蕭麗卿、鍾志遠等人之上開所證
    ，亦不足為有利於上訴人上開主張之證明。
(三)、上訴人匯入保瑞公司籌備處帳戶之系爭六百萬元是否係為被上訴人繳納股款？此
    固經證人陳銘輝於原審證稱：「（問：原告（即上訴人）有匯款六百萬元入保瑞
    公司之事你是否知悉？詳情如何？）‧‧我們有去盤點他們的資產，最後我們認
    為他們的資產是六百萬元，這六百萬元是要佔新公司的股份，所以才給被告（即
    被上訴人）有六百萬元的股份，這六百萬元部分事實上是要計算入股用的，當時
    被告對我說他沒有錢，我就向原告報告，原告有幫被告代墊六百萬元入股‧‧當
    時是說等到保瑞成立後向璽瑞公司買資產所得款項再清償，也沒有約定利息的問
    題。」（見原審卷第一○五頁），惟證人陳銘輝係原環隆公司之經理，後又代理
    環隆公司與上訴人接洽合組新公司之事宜，與身兼環隆公司、保瑞公司董事長之
    上訴人關係密切且有上下從屬關係，其所為證言難免偏頗。再者，被上訴人為璽
    瑞公司之實際負責人（掛名其妻蕭麗娟為法定代理人），為兩造所不爭執，而璽
    瑞公司之資產亦相當於被上訴人本人之資產，此可由上開合約書中第四條其它約
    定６、「甲方財務報表及資產負債表以九十年二月六日提供為基準，如有嚴重瑕
    疵，均由乙（即被上訴人）負責」，並非約定由璽瑞公司負責自明。而本件合組
    成立新公司時，證人陳銘輝即曾評估璽瑞公司的價值，有扣除負債，包括有形資
    產和無形資產等情，亦據證人陳銘輝於本院到庭證述屬實（見本院卷第八十五頁
    ），雖璽瑞公司為獨立之法人，與被上訴人於立合約時為二人，實則享受權利及
    應盡義務者僅為一人即被上訴人，故證人陳銘輝證稱被上訴人入股之六百萬元，
    與璽瑞公司之資產價值六百萬元無關云云，應與實情不符，否則又何須評估璽瑞
    公司之資產？況璽瑞公司既經環隆公司評估尚有資產六百萬元之價值，則合組新
    公司後，即依上開約定將使璽瑞公司消滅，則尚存之該六百萬元資產將歸何人？
    再者，兩造對璽瑞公司、被上訴人與環隆公司成立新公司之原因，為被上訴人因
    無資金才邀環隆公司合組新公司，乃約定以璽瑞公司原有業務之經營無條件將業
    務及所有產品技術移交至新公司（見上開合約書第四條其它約定３），並無約定
    以資金支應新公司股款之約定亦明，足見璽瑞公司之資產六百萬元本即歸公司實
    際負責人即被上訴人取得，應可認定，基此，被上訴人仍要負擔六百萬元之新公
    司股款，將與合組成立新公司之原意相違，是證人陳銘輝上開所證，應不足為有
    利於上訴人之憑採。
(四)、上訴人主張六百萬元之借款，被上訴人業已清償四百八十萬元等語，惟查，依上
    訴人所提璽瑞公司彰化銀行北台中分行（帳號：00000000000之二○
    ○號）存摺影本所示（見原審卷第二五０頁），該帳戶中於九十年十一月三十日
    由保瑞公司匯入四百二十萬元，同日提領現金四百七十萬零六十元，九十年十二
    月四日再提領現金十萬零三十元，即依上開存摺影本之內容所示，尚難認與上訴
    人所主張之被上訴人償還上訴人借款四百八十萬元有何關聯，是上訴人上開之主
    張，自非可取。
五、綜上所述，本件上訴人主張，為不足採，被上訴人抗辯，尚屬可信。被上訴人僅
    係以璽瑞公司資產折價六百萬元充當股金而參與合組新公司（保瑞公司）而已，
    該六百萬元即充作合組新公司之股金，為履行出資義務，並無以現金出資之義務
    。從而，上訴人本於消費借貸之法律關係，請求被上訴人給付一百二十萬元及自
    起訴狀繕本送達被上訴人之翌日起至清償日止，按年息百分之五計算之法定遲延
    利息，即屬無據。原審為上訴人敗訴判決，核無不合。上訴人猶執陳詞指摘原判
    決不當，求予廢棄改判，為無理由，應予駁回。
六、本件事證已臻明確，兩造其餘攻擊防禦方法及舉證，對判決結果不生影響，爰不
    予一一論列，併予敘明。
七、據上論結，本件上訴為無理由，依民事訴訟法第四百四十九條第一項、第七十八
    條，判決如主文。
中      華      民      國    九十二    年     十二     月      二      日
~B1民事第七庭審判長法  官  簡清忠
~B2                法  官  陳賢慧
~B3                法  官  盧江陽
右為正本係照原本作成。
均不得上訴。
~B                書記官  康孝慈
中      華      民      國    九十二    年     十二     月      三      日
                                                                        Ｙ


司法院資訊處製作；財團法人民間司法改革基金會備份。
